---
title: "Poročilo pri predmetu Analiza podatkov s programom R"
author: "Ema Kozin"
output:
  html_document: default
  pdf_document:
    includes:
      in_header: lib/styles.sty
    latex_engine: xelatex
runtime: shiny
---

```{r setup, echo=FALSE, results='hide', message=FALSE, warning=FALSE}
knitr::opts_chunk$set(echo=FALSE, message=FALSE, warning=FALSE)
# Uvoz vseh potrebnih knjižnic
source("lib/libraries.r", encoding="UTF-8")
```

```{r rstudio, results='asis'}
# Izris povezave do RStudia na Binderju
source("lib/rstudio.r", encoding="UTF-8")
```

## Analiza spremembe zdravja in aktivnosti v Evropi 
V projektu sem si ogledala spremembe v zdravju in fizični aktivnosti med letoma 2014 in 2019. Za kazatelje zdravja sem si izbrala indeks telesne mase (BMI), delež prebivalstva, ki je koristil dni bolniške, samoocena zdravja prebivalcev in njihova pričakovana leta. Podatke sem dobila na Eurostatu in SURS-u.

## Obdelava, uvoz in čiščenje podatkov

```{r uvoz}
source("uvoz/uvoz.r", encoding="UTF-8")
```

V tej fazi obdelave podatkov, sem uvozila tabele v EXCEL in CSV obliki.

1.  Aktivnost (2014 in 2019)

-   država
-   delež prebivalcev, ki kolesari
-   delež prebivalstva, ki se ukvarja z aerobični športi

2.  BMI (2014 in 2019)

-   država
-   delež prebivalstva z normalnim indeksom telesne teže

3.  Bolniška (2014 in 2019)

-   država
-   delež prebivalstva, ki je koristil dni bolniške

4.  Ocena zdravja (od 2014 do 2019)

-   država
-   ocena zelo dobro in dobro
-   ocena normalno
-   ocena slabo in zelo slabo

5.  pričakovana leta (2014 in 2019)

-   država
-   pričakovana leta življenja

## Analiza in vizualizacija podatkov

```{r vizualizacija, results='hide'}
source("vizualizacija/vizualizacija.r", encoding="UTF-8")
```

V prvem grafu sem prikazala spremembo v deležu prebivalcev, ki kolesari po posameznih državah (razlika med vrednostjo leta 2019 in leta 2014). Torej izračunala sem razliko med deležem kolesarjev leta 2019 in leta 2014 ter jo prikazala na grafu za vsako državo.

```{r graf1, echo=FALSE, fig.align='center', warning=FALSE}
plot(graf1)
```

V drugem pa, koliko se je spremenil delež prebivalstva, ki se ukvarja z aerobičnimi športi (spet primerjava med 2014 in 2019).

```{r graf2, echo=FALSE, fig.align='center', message=FALSE, warning=FALSE}
plot(graf2)
```

Na tretjem grafu je prikazano, koliko več oziroma manj ljudi je koristilo dneve bolniške. Zopet razlika med deleži leta 2019 in leta 2014 za vsako državo posebej.

```{r graf3, echo=FALSE, message=FALSE, warning=FALSE, fig.align='center'}
graf3
```

Četrti graf prikazuje razliko v deležu ljudi, ki so svoje zdravje ocenili z slabo ali zelo slabo (vsakoletna ocena od 2014 do 2019). Za vsako državo je prikazano, kako se je letno spreminjal delež ljudi, ki so svoje zdravje ocenili slabo ali zelo slabo.

```{r graf4, echo=FALSE, message=FALSE, warning=FALSE, fig.align='center'}
graf4
```

Peti graf prikazuje razliko v deležu ljudi, ki so svoje zdravje ocenili z oceno normalno/pošteno (vsakoletna ocena od 2014 do 2019). Tudi tu je za vsako državo prikazano letno spreminjanje deleža prebivalcev, ki so ocenili svoje zdravje kot normalno oziroma pošteno.

```{r graf5, echo=FALSE, message=FALSE, warning=FALSE, fig.align='center'}
graf5
```

Šesti graf prikazuje razliko v deležu ljudi, ki so svoje zdravje ocenili z dobro ali zelo dobro (vsakoletna ocena od 2014 do 2019). Podobno kot zgornja dva grafa je tudi tu za vsako državo prikazano letno spreminjanje deleža ocene dobro ali zelo dobro.

```{r graf6, echo=FALSE, message=FALSE, warning=FALSE, fig.align='center'}
graf6
```

Za lažjo predstavo sem naredila tudi zemljevid, ki kaže spremembo v oceni dobro po Evropi. Tu je prikazana sprememba deleža ocene dobro med letom 2014 in zadnjim letom, tj. 2019.

```{r zemljevid1, fig.align='center'}
zemljevid1
```

Sedmi graf pa kaže razlike v pričakovanih letih življenja, tudi tu sem lahko primerjala in izračunala razliko med deleži leta 2014 in 2019.

```{r graf7, echo=FALSE, message=FALSE, warning=FALSE, fig.align='center'}
graf7
```

Tu sem prav tako naredila zemljevid, da vidimo, v kateri državi se leta 2019 najbolj in najmanj poveča kazalnik pričakovanih let v primerjavi z letom 2014.
```{r zemljevid2, fig.align='center'}
zemljevid2
```

Osmi graf nam pokaže, koliko se od povprečja razlik pričakovanih let, deleža kolesarjev in aerobične vadbe razlikujejo vrednosti po posamezni državi. Tu sem izračunala povprečja teh kazalnikov za vse države in ga primerjala z dejanskim deležem vsake države. 

```{r graf8, echo=FALSE, message=FALSE, warning=FALSE, fig.align='center'}
graf8
```

## Napredna analiza podatkov

Naredila sem linearni napovedni model, ki napoveduje, kakšna naj bi bila razlika v pričakovanih letih, če bi sklepali, da so odvisni od naslednjih kazalnikov: kolesarji, ocena dobro in aerobična vadba. Na grafu sem prikazala tako dejanske (črne pike) kot napovedne vrednosti (rdeče pike) razlike pričakovanih let.
```{r analiza}
source("analiza/analiza.r", encoding="UTF-8")
```


```{r graf.napovedi, echo=FALSE, message=FALSE, warning=FALSE, fig.align='center', out.width="150%"}
graf.napovedi
```

Izračunala sem še povprečja deleža ocene dobro  vsake države v letih od 2014 do 2019  in naredila graf, ki za vsako državo in leto, kaže odstopanja od teh povprečij.


```{r graf9, echo=FALSE, message=FALSE, warning=FALSE, fig.align='center', out.width="150%"}
graf9
```


Z uporabo shinny sem želela vse pokazati na hitrejši in preprostejši način. Torej na eni strani lahko izberemo država in zanjo pogledamo, kako se je vsak pokazatelj zdravja spremenil. Obratno pa lahko izberemo posamezen pokazatelj in vidimo, kako se je spremnil po vseh državah.

```{r shiny}
shinyAppDir("shiny", options=list(width="150%", height=600))
```

## Zaključek

Ugotovila sem, da je v nekaterih državah vidno (Estonija, Latvija), da se z močno povišano fizično aktivnostjo izboljša tudi BMI in se tudi pričakovana leta bolj povečajo, kot se pri drugih državah. Med drugim sem opazila pa da ni neke odvisnosti med aktivnsotjo in delež prebivalstva, ki koristi dneve bolniške. Pri državah kot so Madžarska in Bolgarija ter Grčija, pa se vidi, da je posledica večjega deleža fizično aktivnega prebivalstva tudi zmanjšanje samoocene slabo in povečanje ocene dobro. Pri velikem številu držav (npr. Hrvaška, Češka, Madžarska, Francija) se vidi, da ima trening aerobične vadbe večji vpliv kot kolesarjenje na večji delež ocene "dobro" (oz. "slabo"). Zanimivo je tudi, da čeprav sta Estonija in Grčija aktivni državi, se je njun delež ocene dobro zmanjšal in precej odstopa od njihovega povprečja v letih opazovanja. Obratno pa je pri Norveški, kjer se je ta delež v letu 2019 zelo izboljšal. Med drugim lahko tudi vidimo, da pri Italija ta delež zelo niha in bi bilo zanimovio pogledati še kakšne dejavnike, ki bi lahko vplivali na to oceno.
Pri manj aktivnih državah npr. Malta, Ciper pa se vidi, da se sploh pričakovana leta ne povišajo toliko kot se pri bolj fizično aktivnih. 
